【裁判字號】    90,訴,746
【裁判日期】    901207
【裁判案由】    偽造文書
【裁判全文】
臺灣臺中地方法院刑事判決                            九十年度訴字第七四六號
    公  訴  人  台灣台中地方法院檢察署檢察官
    被      告  丁○○
                乙○○
                己○○
    右  一  人
    選任辯護人  林瓊嘉
右列被告等因偽造文書等案件，經檢察官提起公訴（八十九年度偵字第一九二八三號
、九十年度偵字第三三七○號），本院判決如左：
    主  文
丁○○、己○○共同公司之負責人，公司應收之股款，股東並未實際繳納，而以申請
文件表明收足，各處有期徒刑參月，如易科罰金，均以參佰元折算壹日；各緩刑貳年
。
乙○○無罪。
    事  實
一、己○○前於民國八十六年八月間，以自身及妻庚○○之名義，與案外人甲○○（
    以自身及妻丙○○之名義）合資設立笞精實業有限公司（下稱笞精公司），從事
    樹脂板（又稱代木）之銷售業務。八十八年十月間，笞精公司為求降低成本及掌
    握所銷售之樹脂板之貨源，又因甲○○之妹婿丁○○具有生產樹脂板之經驗及技
    術，己○○與甲○○乃商議由笞精公司轉投資以籌設新公司，並自行生產樹脂板
    再交由笞精公司銷售。己○○遂與丁○○磋商，除同意由丁○○出任所籌設之新
    公司廠長，負責樹脂板之生產業務外，己○○並應允提供百分之三十之紅利予丁○○，供為丁○○以技術入股新公司之代價，且同意丁○○之妻乙○○亦得於籌
    設之新公司內任職，丁○○即於八十九年二月十日離開原任職之藍弘公司，而與
    己○○共同進行「埕旺實業有限公司」（下稱埕旺公司）之籌設事宜。按公司設
    立登記時，公司應收之股款，股東應實際繳納，不得僅以申請文件表明收足，以
    確保公司資本充實。己○○、丁○○均明知埕旺公司設立之初所應收取之股款新
    台幣（下同）一百萬元，埕旺公司之股東並未實際繳納，而係由己○○依設廠進
    度所需，逐項支付，竟基於共同犯意之聯絡，由己○○於八十九年六月二十六日
    ，在安泰商業銀行豐原分行開立戶名為「埕旺實業有限公司籌備處」之第000
    00000000000號帳戶，並存入一百萬元，以取得該銀行所出具之存款
    證明，供為埕旺公司設立時所須備置供主管機關審核之資金證明，再持交不知情
    之「品誠會計師事務所」人員，據以完成公司設立登記資本額查核報告書後，以
    「負責人丁○○」之名義，經由不知情之會計師事務所人員戊○○，持向經濟部
    中部辦公室辦理埕旺公司設立登記之申請（收文日期八十九年六月三十日），藉
    以表示埕旺公司應收之股款均已收足之意，致使經濟部中部辦公室之承辦人員據
    以為實質審核後，誤認符合有限公司設立之規定，而於同年六月三十日核准埕旺
    公司之設立登記在案，至上開銀行帳戶內之一百萬元存款，旋於八十九年六月二
    十八日即為己○○將之提領九十九萬九千九百元，而僅結存一百元。嗣因己○○
    質疑丁○○、乙○○涉有侵占、詐欺等犯嫌，而向臺灣臺中地方法院檢察署提出
    告訴後，經該署檢察官偵查後乃查知上情。
二、案經臺灣臺中地方法院檢察署檢察官自動檢舉偵查起訴。
    理  由
壹、被告己○○、丁○○有罪部分：
  一、訊之被告己○○對右揭參與埕旺公司之籌設，又埕旺公司設立之初所應向股東
      收取之股款，股東並未實際繳納，而係由其於八十九年六月二十六日，在安泰
      商業銀行豐原分行開立戶名為「埕旺實業有限公司籌備處」之第000000
      00000000號帳戶，並存入自有之一百萬元，以取得該銀行所出具之存
      款證明，供為埕旺公司設立時所須備置供主管機關審核之資金證明，再交由不
      知情之會計師據以完成查核報告書後，再以「負責人丁○○」之名義，經由不
      知情之品誠會計師事務所人員戊○○，持向經濟部中部辦公室辦理埕旺公司設
      立登記之申請（收文日期八十九年六月三十日），以表示埕旺公司應收之股款
      均已收足之意，且於八十九年六月二十八日即將上開帳戶內之款項，提領其中
      之九十九萬九千九百元，而僅結存一百元等事實，於本院審理中供承在卷，惟
      辯稱：埕旺公司設立之初所需之資金及設備，均由伊支應，伊有要證人甲○○
      繳納股款，惟證人甲○○並未繳納，伊無奈只得自行籌款並存入銀行帳戶內供
      為資金證明等語。另被告丁○○則矢口否認有何犯行，並辯稱：伊僅係受僱於
      被告己○○，不知為何成為埕旺公司之負責人，伊亦未參與辦理埕旺公司之設
      立登記事宜云云。
  二、經查，被告己○○前於民國八十六年八月間，以自身及妻庚○○之名義，與證
      人甲○○（以自身及妻丙○○之名義）合資設立笞精公司，從事樹脂板之銷售
      業務。八十八年十月，笞精公司為求降低成本及掌握所銷售之樹脂板貨源通暢
      ，被告己○○與證人甲○○乃商議由笞精公司轉投資籌設新公司，自行生產樹
      脂板再交由笞精公司銷售，復因證人甲○○之妹婿即被告丁○○有生產樹脂板
      之技術，被告己○○經與被告丁○○磋商後，同意由被告丁○○出任所籌設之
      新公司之廠長，負責樹脂板之生產業務，被告己○○並應允提供百分之三十之
      紅利予被告丁○○，供為被告丁○○技術入股之代價，且同意被告丁○○之妻
      即被告乙○○亦得於新公司內任職，被告丁○○遂於八十九年二月十日離開原
      任職之藍弘公司，而與被告己○○共同籌設新公司等情，業據被告己○○、丁○○、乙○○於本院審理中分別供承在卷，核與證人甲○○於本院審理中所為
      證詞大致相符。被告丁○○雖否認有同意擔任埕旺公司負責人之情事。但查，
      被告丁○○自承被告己○○以給付三成紅利之代價，邀其離開原所服務之藍弘
      公司（為笞精公司原所銷售之樹脂板之供貨廠商），至新設立之公司負責生產
      ；另埕旺公司於八十九年六月間，交付相關蓋有被告丁○○名義印文之登記申
      請書、章程、股東名冊、資產負債表及公司股東繳納現金股款明細表等文件，
      委託證人戊○○代向經濟部中部辦公室申辦埕旺公司設立登記手續時，被告丁○○均與被告己○○一同前往證人戊○○之辦公室洽談，另後續之補正及埕旺
      公司續向台中縣政府申辦營利事業登記證等事宜，亦均係被告丁○○與證人戊○○直接洽辦等情，業據證人戊○○於本院審理中證實在卷；加以附卷埕旺公
      司股東名冊所記載被告丁○○及同案被告乙○○之股份合計比例，恰與被告己○○、丁○○上開三成紅利之約定比例相符，足見被告丁○○確有參與埕旺公
      司之相關設立事宜，並應允出任名義負責人之事實。
  三、次查，被告己○○、丁○○所共同籌設之埕旺公司，股東甲○○等人並未實際
      出資一節，業據被告己○○供承在卷，另本院依職權向經濟部中部辦公室調取
      埕旺公司設立登記時所檢具之股東繳納現金股款明細表，其上記載各股東應繳
      之現金股款均已收取；而被告己○○於八十九年六月二十六日，在安泰商業銀
      行豐原分行開立戶名「埕旺實業有限公司籌備處」之第0000000000
      0000號帳戶，所存入之一百萬元，於取得該銀行所出具之存款證明，供為
      埕旺公司設立時所須備置供主管機關審核之資金證明後，旋於二日後（即八十
      九年六月二十八日），即由被告己○○自該帳戶內提領九十九萬九千九百元，
      而僅結存一百元等情，亦有本院向安泰商業銀行豐原分行調取之存款往來對帳
      單在卷可稽。足見被告己○○、丁○○二人均明知埕旺公司之股東並未實際繳
      納股款，卻以申請文件表明收足，上開所辯，不足採為有利之認定。本案事證
      明確，被告己○○、丁○○上開犯行，足以認定。
  四、按公司法業於九十年十一月十二日修正公布，並於同年月十四日生效，茲比較
      修正前後公司法第九條規定，修正前公司法第九條第三項，已修正為新法第九
      條第一項，另就罰金刑度規定，由修正前之「新臺幣六萬元以下」規定，提高
      為「新臺幣五十萬元以上二百五十萬元以下」，比較新舊法結果，以舊法較有
      利於行為人，依刑法第二條第一項但書規定，自應適用行為時之法律。被告己○○、丁○○二人分為公司之實際及名義負責人，均明知公司應收之股款，股
      東並未實際繳納，竟以申請文件表明收足，核其二人所為，應依修正前之公司
      法第九條第三項規定論處。其二人就上開犯行彼此間，有犯意聯絡及行為分擔
      ，為共同正犯；另其二人利用不知情之會計師事務所人員而犯本罪，為間接正
      犯。爰審酌被告己○○、丁○○所設立之埕旺公司現雖已經停業，惟依卷附生
      產計劃、設備、原料保管條及公司日記帳影本等內容觀察，埕旺公司確有實際
      生產營業，而非虛設之公司，對社會經濟秩序所生危害程度尚非嚴重、被告二
      人犯罪之動機、目的、手段、品行、智識程度及犯罪後之態度等一切情狀，各
      量處如主文所示之刑，並均諭知易科罰金之折算標準（按刑法第四十一條業於
      九十年一月十日修正公布，同年月十二日生效，修正後刑法第四十一條第一項
      前段規定「犯最重本刑為五年以下有期徒刑以下之刑之罪，而受六個月以下有
      期徒刑或拘役之宣告，因身體、教育、職業、家庭之關係或其他正當事由，執
      行顯有困難者，得以一元以上三元以下折算一日，易科罰金。」，與修正前刑
      法第四十一條規定「犯最重本刑為三年以下有期徒刑以下之刑之罪，而受六個
      月以下有期徒刑或拘役之宣告，因身體、教育、職業、家庭之關係，執行顯有
      困難者，得以一元以上三元以下折算一日，易科罰金。」不同。比較新舊法結
      果，以新法較有利於行為人，故依刑法第二條第一項前段規定，應適用裁判時
      之法律即修正後刑法第四十一條第一項前段之規定，併此敘明）。再被告丁○○、己○○前均未曾受有期徒刑以上刑之宣告，有台灣高等法院被告全國前案
      紀錄表及臺灣台中地方法院檢察署刑案資料紀錄表各一紙在卷可稽，其二人因
      一時圖便，短於思慮，致犯本罪，經此次刑之偵審程序及罪刑宣告，日後當知
      警惕而無再犯之虞，加以其二人均有正當職業，如施以機構性之處遇，將有礙
      其家庭之健全發展，本院綜核各情，因認對被告丁○○、己○○二人所宣告之
      刑，均以暫不執行為適當，爰併各諭知緩刑二年，以啟自新。
貳、被告己○○、丁○○不另為無罪諭知及被告乙○○無罪部分：
  一、公訴意旨另以：被告丁○○、乙○○、己○○三人於八十九年六月初，共謀以
      埕旺公司名義經營商業行為，並由被告丁○○擔任該公司之董事；其三人明知
      被告丁○○、乙○○並未出資分文，竟基於共同犯意之聯絡及行為之分擔，由
      被告乙○○、丁○○二人提供其身分證件，再由被告丁○○及己○○在業務上
      所製作之公司章程與股東名冊中，虛偽登載被告乙○○為埕旺公司股東及出資
      十五萬元股款，足生損害於商業上之交易安全；又因公司法原規定有限公司之
      股東應有五人以上，被告丁○○、己○○二人為符合上開有限公司設立登記股
      東最低人數之規定，竟基於共同犯意之聯絡，明知證人甲○○、丙○○並未出
      資，竟利用證人甲○○、丙○○前與被告己○○合夥開設公司，曾交付身分證
      影本予被告己○○之機會，由被告己○○委託不知情之刻印店偽刻甲○○與丙○○之印章後，再持證人甲○○與丙○○之身分證影本，於其業務上所製作之
      公司章程及股東名冊上，分別虛偽登載甲○○為出資額二十萬元、丙○○為出
      資額十五萬元股款之埕旺公司股東之不實事項，而偽造不實之股東名冊與公司
      章程，足以生損害於甲○○、丙○○及商業上之交易安全。被告丁○○、己○○更將前揭登載不實及偽造之文書，利用不知情之會計師事務所中專門辦理公
      司登記業務之證人戊○○，持向經濟部中部辦公室提出埕旺公司之設立登記聲
  請，致使不知情之承辦公務人員將之登載於其職務上掌管之設立登記事項文件
      公文書，且於八十九年六月三十日由經濟部中部辦公室第三科登記在案，並發
      給八十九年六月三十日檔案編號00000000號經濟部公司執照，被告丁○○、己○○因而得以埕旺公司之名義對外經營商業行為，足生損害於經濟部
      對核發公司執照及公司管理之正確性及商業上之交易安全。因認被告丁○○、
      乙○○、己○○涉有共犯行使偽造私文書、行使業務登載不實文書、使公務員
      登載不實及修正前公司法第九條第一項之罪嫌等語。
  二、按犯罪事實應依證據認定之，無證據不得推定其犯罪事實，刑事訴訟法第一百
      五十四條定有明文。又認定不利於被告之事實須依積極證據，苟積極證據不足
      為不利於被告事實之認定時，即應為有利於被告之認定，更不必有何有利之證
      據。次按，行為之處罰，以行為時之法律有明文規定者為限；行為後法律有變
      更者，適用裁判時之法律。但裁判前之法律有利於行為人者，適用最有利於行
      為人之法律。刑法第一條、第二條第一項分別定有明文。再按，刑法第二百十
      七條第一項偽造印章、印文或署押罪，同條第二項之盜用印章、印文署押罪；
      行進第二百十條至第二百十五條之偽造、變造或登載不實事項或使登載不實事
      項之文書罪，均以足以生損害於公眾或他人為構成要件，倘其行為並不至生損
      害於公眾或他人，即不得以上開罪責相繩。
  三、訊之被告己○○、丁○○、乙○○均堅詞否認有公訴人所指此部分犯行，被告
      己○○辯稱：伊因與證人甲○○合資設立笞精公司，主要從事樹脂板之銷售業
      務。八十八年十月間，笞精公司為求降低成本及掌握所銷售之樹脂板貨源通暢
      ，證人甲○○乃倡議由笞精公司轉投資籌設新公司，並自行生產樹脂板後，再
      交由笞精公司銷售，證人甲○○之妹婿即被告丁○○因有生產樹脂板之技術，
      伊與被告丁○○磋商後，乃同意由被告丁○○負責樹脂板之生產業務，並提供
      三成之公司股份予被告丁○○（含被告乙○○部分），供為被告丁○○技術入
      股之代價，其餘百分之七十股份，則按伊與證人甲○○於笞精公司之各二分之
      一股份比例，比照笞精公司股東登記方式，據以辦理埕旺公司之設立登記等語
      。被告丁○○、乙○○則以：伊僅係單純受僱於被告己○○、有關埕旺公司相
      關設立登記事宜，伊均不知情等語置辯。
  四、查公訴意旨雖據被告乙○○、證人甲○○、丙○○於偵查中所為渠等均未同意
      擔任埕旺公司股東之陳述，而為被告己○○、丁○○、乙○○上開犯嫌之認定
      。惟查：
      （一）被告己○○前於民國八十六年八月間，即以自身及妻庚○○之名義，與
            證人甲○○（以自身及妻丙○○之名義）合資設立笞精公司，持股比例
            各二分之一，而從事樹脂板之銷售業務。八十八年十月，笞精公司為求
            降低成本及掌握所銷售之樹脂板貨源通暢，證人甲○○乃同意由笞精公
            司轉投資籌設新公司自行生產樹脂板再交由笞精公司銷售一節，已據證
            人甲○○、丙○○於本院審理中到院證實在卷。另證人甲○○之妹婿即
            被告丁○○因有生產樹脂板之技術，被告己○○經與被告丁○○磋商後
            ，乃同意由被告丁○○出任所籌設之新公司之廠長，負責樹脂板之生產
            業務，被告己○○並應允提供三成之紅利予被告丁○○，供為被告范熾
            城技術入股之代價，且同意被告丁○○之妻即被告乙○○亦得於新公司
            內任職，被告丁○○遂於八十九年二月十日離開原任職之藍弘公司，而
            與被告己○○共同籌設新公司等情，已如前述。同案被告乙○○因為被
            告丁○○之妻，關係至為密切，且自埕旺公司籌設之初，即於埕旺公司
            按月支薪並協助被告丁○○處理公司事務，亦有被告乙○○所繕記之日
            記帳影本附於八十九年度發查字第一四九四號偵查卷第三四頁可參，被
            告乙○○復供承埕旺公司之相關設立登記申請文件上其名義之印文，均
            係其個人所有之印章所蓋用，加以附卷埕旺公司股東名冊所載被告范熾
            城與乙○○之股份合計比例，恰與被告己○○、丁○○上開三成紅利之
            約定比例相符，足見證人甲○○、丙○○、被告丁○○、乙○○等人對
            依上開比例出任埕旺公司股東一節，應有認知，並同意由被告己○○、
            丁○○處理公司設立相關事宜。
      （二）次查，埕旺公司據以向主管機關申辦公司設立登記之章程、股東同意書
            上所蓋用之證人甲○○、丙○○印文，係由被告己○○以證人甲○○、
            丙○○留存於笞精公司之股東印章蓋用，而非另行刻製一節，已據被告
            己○○供承在卷，核非偽造之印章；另埕旺公司雖未實際於八十九年六
            月二十六日開會並訂定章程卻以書面記載章程訂立等情，固有卷附埕旺
            公司之章程及同意書在卷可參，惟修正前公司法第九條第一項原有之「
            公司設立登記後，如發現其設立登記或其他登記事項，有違法情事時，
            公司負責人各處一年以下有期徒刑、拘役或科或併科新臺幣六萬元以下
            罰金。」處罰規定，業於九十年十一月十二日經修正刪除，並於同年月
            十四日生效；另被告己○○本於其與被告丁○○、證人甲○○之上開約
            定，因而為被告丁○○（含被告乙○○部分）百分之三十、證人甲○○
            （含證人丙○○部分）百分之三十五及其自身（含其女曾雅婧部分）百
            分之三十五之股份登記，其主觀上應無偽造或登載不實之犯意；另參諸
            埕旺公司之設立目的、被告己○○與證人甲○○間確有轉投資設立新公
            司及委由被告己○○進行之協議、被告丁○○、乙○○均有實際參與公
            司業務執行等情，本院因認上開文書之實質內容，尚不致生損害於公眾
            或他人。
      （三）另按，刑法第二百十四條使公務員登載不實事項於公文書罪，須一經他
            人之聲明或申報，公務員即有登載之義務，並依其所為之聲明或申報予
            以登載，而屬不實事項者，始足構成。若其所為之聲明或申報，公務員
            尚須為實質之審查，以判斷其真實與否，始得為一定之記載者，即非本
            罪所稱之使公務員登載不實。而修正前公司法第三百八十八條規定「主
            管機關對於公司登記之申請，認為有違反法令或不合法定程式者，應令
            其改正，非俟改正合法後，不予登記。」，則依上開規定觀之，向主管
            機關申請為股份有限公司設立或變更登記時，其申請登記之內容是否屬
            實，主管機關應派員為實質之審查，以判斷其真實與否，而非僅依其申
            請或聲明即為一定登載之形式審查。故有限公司負責人以不實之資料申
            請設立登記，而使公務員將此不實事項予以登載，並無適用刑法第二百
            十四條論罪之餘地（最高法院七十三年台上字第一七一○號判例、八十
            九年度台上字第二二七八號、八十九年度台非字第四六號、八十九年度
            台非字第八○號刑事判決意旨參照）。從而，主管機關對於申請公司設
            立登記者，既須予以實質審核其申請要件是否符合公司法及其他法律相
            關規定，而非一經他人之申請公務員即有准予設立並登載於職務上所載
            之公文書之義務。則被告等所提出之申請文件縱有與事實不符之情形，
            亦與刑法第二百十四條之使公務員登載不實罪之構成要件不符，自難以
            該罪相繩。
      （四）末查，被告乙○○雖為被告丁○○之妻，並於埕旺公司內任職，惟埕旺
            公司籌設過程，其並未參與，而係由被告丁○○與被告己○○磋商為之
            ，另埕旺公司名義之上開帳戶之資金出入，及向主管機關據以表明股款
            業已收取之文件，亦非被告乙○○所處理或出具，被告乙○○復非埕旺
            公司之負責人，亦無其他積極證據可資認定被告乙○○有與被告丁○○
            、己○○共同商議而行使不實之表明股款業已收取之文件之事實，尚難
            遽為被告乙○○涉有與被告丁○○、己○○共犯修正前公司法第九條第
            三項犯行之認定。
  五、綜上，本院因認被告己○○、丁○○並無公訴人所指共犯行使偽造私文書、行
      使業務登載不實文書、使公務員登載不實及修正前公司法第九條第一項等犯行
      ，本應為其二人此部分均無罪之諭知，惟因公訴人認被告己○○、丁○○此部
      分犯嫌與前揭有罪部分，有裁判上一罪關係，爰不另為被告己○○、丁○○此
      部分無罪之諭知。另被告乙○○部分，亦因查無其他積極證據足以證明有公訴
      人所指上開犯行，不能證明被告乙○○犯罪，依法應為其無罪之諭知。
據上論斷，應依刑事訴訟法第二百九十九條第一項前段、第三百零一條第一項，修正
前公司法第九條第三項，刑法第二條第一項但書、第十一條前段、第二十八條、修正
後刑法第四十一條第一項前段、第七十四條第一款，罰金罰鍰提高標準條例第二條，
判決如主文。
中      華      民      國    九十      年     十二     月      七      日
                                   臺灣臺中地方法院刑事第七庭
                                       法  官  林  宗  成
右正本證明與原本無異。
如不服本判決，應於判決送達後十日內向本院提出上訴狀( 應附繕本 )，上訴於臺灣
高等法院臺中分院。
                                       書記官
中      華      民      國    九十      年     十二     月      七      日
附錄論罪科刑法條
修正前公司法第九條第三項：
公司應收之股款，股東並未實際繳納，而以申請文件表明收足，或股東雖已繳納而於
登記後將股款發還股東，或任由股東收回者，公司負責人各處五年以下有期徒刑、拘
役或科或併科新臺幣六萬元以下罰金。


司法院資訊處製作；財團法人民間司法改革基金會備份。
